## Base de datos Integrada {#sec-base}

## Estructura

Es la base procesada sin anonimizar que se encuentra en el repositorio privado [`base-datos-dip`](https://github.com/facso-investigacion/bases-datos-dip). Recopila información sobre proyectos de investigación postulados y adjudicados por el cuerpo académico de la Facultad de Ciencias Sociales. Fue construida a partir de fuentes como SEPA-VID, ANID y la Oficina de Personal de la Facultad. Incluye proyectos en los que los académicos actualmente afiliados a la Facultad participan como investigadores principales o co-investigadores.

Las variables contenidas en la base se organizan en tres grandes grupos: a) Información sobre los académicos; b) Información sobre los proyectos; y c) Datos sobre la trayectoria académica de los investigadores.

### Información sobre los académicos

-   **Rut del Investigador**: Identificador único para investigadores

-   **Nombre del Investigador**: Nombre completo del investigador

-   **Género del investigador**

-   **Edad del investigador**

-   **Departamento del Investigador**

-   **Jornada del Investigador**, en horas.

-   **Jerarquía actual del investigador**, según información actualizada a mayo del 2025.

### Información sobre el Proyecto:

-   **Código del proyecto**: Identificador único para el proyecto. En casos de proyectos externos ANID, se mantiene el código de esa institución para facilitar el cruce de datos

-   **Título del proyecto**

-   **Institución** que financia el proyecto

-   **Concurso**: Nombre del concurso al que se postula

-   **Instrumento**: Nombre del instrumento específico al que se postula

-   **Proyecto Asociativo**: Indica si el proyecto corresponde a concursos de la Subdirección de Centros e Investigación Asociativa de ANID, incluyendo Anillos de Investigación, Centros de Investigación e Iniciativas Milenio.

-   **Investigación Aplicada**: Indica si el proyecto corresponde a concursos de la Subdirección de Investigación Aplicada e Innovación de ANID, incluyendo instrumentos como el FONIS, el FONIDE y los IDeA.

-   **Rol del Investigador**: Rol del Investigador FACSO en el proyecto (Investigador Responsable o Coinvestigador)

-   **Estado del Proyecto**: Se refiere a si el proyecto se encuentra en estado de postulación, ejecución o finalización, o bien en otro estado.

-   **Proyecto adjudicado**: Recodificado a partir de **Estado del Proyecto**. Se considera que le proyecto fue adjudicado si se encuentra *en ejecución* o *finalizado*

-   **Proyecto en ejecución**: Indica que si el proyecto ha sido finalizado o si se encuentra actualmente en ejecución.

-   **Duración del proyecto**: Duración del proyecto en meses

-   **Año del concurso**: Año del concurso postulado

-   **Inicio del proyecto**: Fecha de inicio del proyecto

-   **Término del proyecto**: Fecha de término del proyecto

-   **Palabras claves**: Palabras claves del proyectos informadas a ANID. Solo disponibles para proyectos posteriores a 2016.

-   **Monto adjudicado**: Monto adjudicado al proyecto, en miles de pesos (M\$)

### Datos sobre la trayectoria académica del investigador

-   **Jerarquización: Instructor**: Año en que el académico accedió a la jerarquía académica de Instructor.

-   **Jerarquización: Asistente**: Año en que el académico accedió a la jerarquía académica de Asistente.

-   **Jerarquización: Asociado**: Año en que el académico accedió a la jerarquía académica de Asociado.

-   **Jerarquización: Titular**: Año en que el académico accedió a la jerarquía académica de Titular.

-   **Jerarquía en el Proyecto**: Jerarquía del acadadémico en el momento en que postuló o se adjudicó el proyecto

### Resumen

La siguiente tabla resume las variables, códigos y etiquetas de la base de datos.

```{r}
#| label: Resumen variables

library(summarytools)
library(dplyr)
library(haven)

load("input/data/data-general.rdata")

data <- data %>%
  mutate(across(where(~inherits(.x, "haven_labelled")), as_factor))

print(dfSummary(data,
          headings=FALSE,
          style = "multiline",
          plain.ascii = FALSE,
          tmp.img.dir = 'tmp',
          varnumbers = FALSE,
          silent= TRUE,
          split.by = NULL),
      max.tbl.height = 500,
      method = 'render',
      # css.class = 'table',
      silent = TRUE,
      footnote = NA)
```

## Construcción

La construcción y actualización de la Base Integrada se hace a través de la ejecución del **Masterscript** ubicado en `bases-datos-dip/proc/master-script.R`. Este documento actúa como un guión que organiza y ejecuta, en el orden correcto, los distintos pases para producir la Base Integrada, de manera limpia, ordenada y reproducible. A continuación se da un vistazo general a la estructura del Masterscript, para luego revisar en detalle cada uno de los pasos que lo componen.

```{r}
#| eval: false
#| echo: true

#### CARGA DE PAQUETES GLOBAL ####

rm(list = ls())

# Paquetes ---- Estos paquetes cargan las librerias para todos los scripts
if (!require("pacman")) install.packages("pacman")
library(pacman)
p_load(
  tidyverse,
  readxl,
  writexl,
  readr,
  janitor,
  labelled,
  stringi,
  stringr,
  stringdist,
  fuzzyjoin,
  lubridate,
  zoo,
  sjPlot,
  googlesheets4,
  httr
)

# INPUT PRINCIPALES ----

academicos <- read_excel("input/data/original/acad.xlsx") |> clean_names()
proyectos <- read_excel("input/data/original/proyectos.xlsx") %>% clean_names()
load("input/data/patches/proyectos_nuevos.rdata")
load("input/data/patches/patch_simple.rdata")
load("input/data/patches/patch_condicional.rdata")

input_principales <- c("academicos", "proyectos", "patch_condicional", "patch_simple", "proyectos", "rpi",
                       "input_principales")


# PROCESAR ACADEMICOS ----

source("proc/flujo_principal/proc-acads.R")
# output: academicos_historico

# PROCESAR PROYECTOS ----
source("proc/flujo_principal/proc-proyectos.R") 
source("proc/flujo_principal/milenios2025.R")
source("proc/flujo_principal/proc-dip.R")
source("proc/flujo_principal/rpi.R")
source("proc/flujo_principal/concursos.R") # Racionaliza concursos
source("proc/flujo_principal/proy-nuevos.R") #inclyye nuevas postulaciones
# output: proyectos


# MERGE ----

source("proc/flujo_principal/merge.R")
source("proc/flujo_principal/proc-jerarquias.R")
source("proc/flujo_principal/proy-prefacso.R")
source("proc/flujo_principal/export.R")
source("proc/flujo_principal/patches.R") # Parches expost
# output: data

##### CREA BASE WIDE #####

source("proc/flujo_principal/base-wide.R")


##### ACTUALIZACIONES #####

source("proc/flujo_principal/finalizados.R") # actualiza proyectos terminados
# agregar proyectos nuevos --- vincular al RPI

##### ETIQUETADO #####

source("proc/flujo_principal/etiquetas.R") # Pone etiquetas y exporta a app/
```

### Inputs Principales

Los input principales se cargan al principio del script. Un cambio en cualquiera de estos archivos activará el workflow de actualización mediante una Github action, como se explicará en @sec-workflow Los input principales son:

**Base de datos con información sobre académicos con nombramiento vigente en FACSO**

-   **Ubicación**: `input/data/original/acad.xlsx`

-   **Fuente y Actualización** Se puede solicitar directamente a Jorge Elizalde (jelizalde\@uchile.cl). Se recomienda la actualización semestral

**Base de datos con información de proyectos relacionados a la Facultad de Ciencias Sociales**

-   **Ubicación**: `input/data/original/proyectos.xlsx`:

-   **Fuente y Actualización**: SEPA-VID. Se recomienda la actualización mensual\

**Ingresa proyectos nuevos que no se encuentran ingresados en SEPA-VID**

-   **Ubicación**: `input/data/patches/proyectos_nuevos.rdata`

-   **Fuente y Actualización**

    -   [Ingreso Manual de Proyectos](https://docs.google.com/spreadsheets/d/1s_U_RXhVSd_usS9QxLf-JirwPLnhWnG0Lckiva4-cls/edit?gid=1808129691#gid=1808129691)

    -   La base de datos se procesa en `proc/patches.R`

4.  **Parches menores a información sobre proyectos y académicos**

- **Ubicación**: `input/data/patches/patch_simple.rdata` o `input/data/patches/patch_simple.rdata`: 

- **Fuente y Actualización**

    -   [Ingreso Manual Parches](https://docs.google.com/spreadsheets/d/1s_U_RXhVSd_usS9QxLf-JirwPLnhWnG0Lckiva4-cls/edit?gid=1808129691#gid=1808129691)\
    -   La base de datos se procesa en `proc/patches.R`
    
### Procesamiento de Académicos

El script `proc/acads.R` permite procesar información sobre académicos de la Facultad. Esto se hace a partir de la base de datos de académicos gestionada por Dirección Académica, almacenada en `input/data/original/acad.xlsx`. La actualización de esta base, fundamental para integrar nuevos académicos y cambios de jerarquía, se hace reemplazando este archivo.

Además, contiene una base histórica de académica, que permite tener acceso a académicos retirados y a cambios de jerarquía, almacenada en `input/data/original/retirados.xlsx`.

**Output**: `output/academicos_historico.rdata`

### Procesamiento de Proyectos

El script `proc/procesamiento.R` se encarga fundamentalmente de procesar y estandarizar la información de proyectos contenida en SEPA-VID.

Los siguientes scripts complementan esta información recogiendo datos del formulario rpi (`proc/rpi.R`), iniciativas asociativas (`proc/milenios2025.R`) y concursos internos de la Dirección de Investigación (`proc/proc-dip.R`). `proc/concursos` estandariza las etiquetas de los concursos e instrumento. Finalmente, `proc/proy-nuevos.R` procesa la información cargada en `input/data/patches/proyectos_nuevos.rdata` y la integra a la base de proyectos

**Output**: `output/proyectos.rdata`

### Merge

Los siguientes script cruzan, armonizan y complementan la información de académicos y proyectos. `proc/merge.R` hace un primer merge entre académicos y proyectos, integrando información sobre los académicos a cada proyecto. El script `proc-jerarquias.R` integra a la base las trayectorias de jerarquizaciones de los académicos, permitiendo cruzar identificar la jerarquía de los investigadores al postular o adjudicarse un proyecto. Para esto, se procesa el archivo histórico de nombramiento, proporcionado por Dirección Académica, almacenado en `input/data/original/acad_jerarq.xlsx`.

Para integrar información sobre proyectos académicos anteriores al nombramiento se debe ejecutar `proy-prefacso.R`. Esto se logra a través de *fuzzy matchs* con las bases históricas de ANID. Estas bases están alojadas en `input/data/original/BDH_HISTORICA.xlsx`, para el caso de proyectos FONDECYT, y en `input/data/original/BDH_PROYECTOS_MILENIO.xlsx`, para el caso de proyectos Milenio.

Por último, `proc/patches.R` integra los parches menores a la información de académicos y proyectos, que se cargan en `input/data/patches/patch_simple.rdata` o `input/data/patches/patch_condicional.rdata`. Estos parches pueden incluir correcciones menores a la información de proyectos o académicos, o bien cambios más complejos que requieren condiciones específicas para su aplicación.

**Output**: `data-general-facso.rdata`. Base long de académicos-proyectos

### Base de Proyectos

Al ejecutar `base-wide.R` se crea una base wide de proyectos, con la totalidad de los proyectos postulados registrados. 

### Actualización proyectos finalizados

`finalizados.R` es un script que recodifica como "Finalizado" los proyectos que tengan registrados como fecha de término después del último día del mes pasado. Tras este paso, ya se tiene una base integrada y actualizada de los proyectos de investigación de la Facultad, lista para exportar al repositorio abierto y para la construcción de la app de consultas, como se describe en el @sec-consultas.

### Etiquetas

El script `etiquetas.R` se encarga de asignar etiquetas a las variables y los valores de la Base Integrada.

La base integrada queda almacenada en `output/data-general.csv` y en `output/data-general.rdata`. Además, se exporta para la construcción de la App de Consultas Internas de CINDAI en `app/data/data-general.rdata`



<!-- ### Anonimización -->

<!-- `anonimizacion.R` es un script que permite anonimizar la base de datos integrada, eliminando variables sensibles. Más detalles sobre este proceso se revisa en el @sec-abiertos -->

<!-- +---------------------+--------------------------------------------------------------------------------------------------------+--------------------------------------------------+--------------------------------------------------+-------------------------------------------------------------------------------------------------------------------------------------------------+ -->

<!-- | Script              | Descripción General                                                                                    | Input                                            | Output                                           | Actualización y mantenimiento                                                                                                                   | -->

<!-- +=====================+========================================================================================================+==================================================+==================================================+=================================================================================================================================================+ -->

<!-- | `procesamiento.R`   | Se encarga fundamentalmente de procesar y estandariza la información de proyectos contenida en SEPAVID | `input/data/proyectos.xlsx`                      | `input/data/procesadas/proyectos.rdata`          | Se debe descargar una base nueva de SEPA-VID y reemplazar `input/data/proyectos.xlsx`                                                           | -->

<!-- +---------------------+--------------------------------------------------------------------------------------------------------+--------------------------------------------------+--------------------------------------------------+-------------------------------------------------------------------------------------------------------------------------------------------------+ -->

<!-- | `acads.R`           | Procesa y estandariza información sobre los académicos de la Facultad                                  | `input/data/original/acad.xlsx`                  | `input/data/procesadas/proyectos-merge.rdata`    | Reemplazar `input/data/original/acad.xlsx` con la información actualizada por Dirección Académica                                               | -->

<!-- |                     |                                                                                                        |                                                  |                                                  |                                                                                                                                                 | -->

<!-- |                     |                                                                                                        | `input/data/original/retirados.xlsx`             | `input/data/procesadas/acads-historico.rdata`    |                                                                                                                                                 | -->

<!-- +---------------------+--------------------------------------------------------------------------------------------------------+--------------------------------------------------+--------------------------------------------------+-------------------------------------------------------------------------------------------------------------------------------------------------+ -->

<!-- | `proc/nueva-data/`  | Incluye nuevos proyectos patrocinados                                                                  | Ficha RPI                                        | `input/data/procesadas/proyectos-merge.rdata`    | Incluir nuevos patrocinios tras cierre de concursos                                                                                             | -->

<!-- |                     |                                                                                                        |                                                  |                                                  |                                                                                                                                                 | -->

<!-- |                     |                                                                                                        | `input/data/procesadas/proyectos-merge.rdata`    |                                                  |                                                                                                                                                 | -->

<!-- |                     |                                                                                                        |                                                  |                                                  |                                                                                                                                                 | -->

<!-- |                     |                                                                                                        | `input/data/procesadas/acads-historico.rdata`    |                                                  |                                                                                                                                                 | -->

<!-- +---------------------+--------------------------------------------------------------------------------------------------------+--------------------------------------------------+--------------------------------------------------+-------------------------------------------------------------------------------------------------------------------------------------------------+ -->

<!-- | `núcleos.R`         | Incluye Política de Asociatividad FACSO                                                                | `input/data/original/asoc-facso.xlsx`            | `input/data/procesadas/nucleos-facso.rdata`      | Consultar a Dirección Académica sobre cambios en la política y reemplazar `input/data/original/asoc-facso.xlsx`                                 | -->

<!-- |                     |                                                                                                        |                                                  |                                                  |                                                                                                                                                 | -->

<!-- |                     |                                                                                                        |                                                  | `input/data/procesadas/proyectos-merge.rdata`    |                                                                                                                                                 | -->

<!-- +---------------------+--------------------------------------------------------------------------------------------------------+--------------------------------------------------+--------------------------------------------------+-------------------------------------------------------------------------------------------------------------------------------------------------+ -->

<!-- | `proc-jerarquias.R` | Incluye historial de jerarquizaciones de los académicos                                                | `input/data/original/acad_jerarq.xlsx`           | `input/data/procesadas/data-general-facso.rdata` | Basta con ejecutar los scripts anteriores en `master-script.R`                                                                                  | -->

<!-- +---------------------+--------------------------------------------------------------------------------------------------------+--------------------------------------------------+--------------------------------------------------+-------------------------------------------------------------------------------------------------------------------------------------------------+ -->

<!-- | `proy-prefacso.R`   | Agregar proyectos anteriores al nombramiento                                                           | `input/data/original/BDH_HISTORICA.xlsx`         | `input/data/procesadas/data-general.rdata`       | Se debe reemplazar las bases ANID una vez se actualicen los repositorios en <https://github.com/ANID-GITHUB/Historico-de-Proyectos-Adjudicados> | -->

<!-- |                     |                                                                                                        |                                                  |                                                  |                                                                                                                                                 | -->

<!-- |                     |                                                                                                        | `input/data/original/BDH_PROYECTOS_MILENIO.xlsx` |                                                  |                                                                                                                                                 | -->

<!-- +---------------------+--------------------------------------------------------------------------------------------------------+--------------------------------------------------+--------------------------------------------------+-------------------------------------------------------------------------------------------------------------------------------------------------+ -->

<!-- | `finalizados.R`     | Recodifica como "Finalizado" los proyectos cerrados                                                    | `input/data/procesadas/data-general.rdata`       | `output/data-general.csv`                        | Solo requiere ejecutar el script.                                                                                                               | -->

<!-- |                     |                                                                                                        |                                                  |                                                  |                                                                                                                                                 | -->

<!-- |                     |                                                                                                        |                                                  | `output/data-general.rdata`                      |                                                                                                                                                 | -->

<!-- |                     |                                                                                                        |                                                  |                                                  |                                                                                                                                                 | -->

<!-- |                     |                                                                                                        |                                                  | `app/data/data-general.rdata`                    |                                                                                                                                                 | -->

<!-- +---------------------+--------------------------------------------------------------------------------------------------------+--------------------------------------------------+--------------------------------------------------+-------------------------------------------------------------------------------------------------------------------------------------------------+ -->

<!-- : Scripts Base Integrada -->
